---
title: "Esercizi su copertura di un intervallo fiduciario e algoritmo di Marsaglia"
author: "Matteo Morella"
output:
  html_document:
    toc: true          # Abilita il sommario
    toc_float: true    # Sommario flottante (menu a destra)
    toc_depth: 3
date: '`r format(Sys.time(), "%d %B, %Y")`'
---

```{r setup, include=FALSE}
knitr::opts_chunk$set(echo = TRUE, fig.height = 13, fig.width =  15, fig.align = "center")
```

# Esercizio 1

Studiare la copertuta dell’intervallo fiduciario al variare della numerosità campionaria $n=3,5,7,30,50$. Discutere, aiutandosi con un grafico, dei risultati.


```{r}
library(ggplot2)
```

```{r}
alfaNominale <- 0.10
coperturaNominale <- 1 - alfaNominale
pctZ <- qnorm(1 - alfaNominale / 2)
muZero  <- 0
sigmaZero <- 1
numeroRepliche <- 200

risultati <- data.frame(n = integer(), limiteInf = numeric(), limiteSup = numeric(), esperimento = integer(), copertura = integer())

```

Ho leggermente modificato il ciclo in modo tale da andare a ciclare anche il vettore esterno numero di ripetizioni che va a variare 

```{r}
set.seed(20191025)
for (n in c(3, 5, 7, 30, 50)) {
    coperturaEmpirica <- rep(0, numeroRepliche)  

    for (r in 1:numeroRepliche) {
        campione <- rnorm(n, mean = muZero, sd = sigmaZero)
        media <- mean(campione)
        limiteInf <- media - pctZ * sigmaZero / sqrt(n)
        limiteSup <- media + pctZ * sigmaZero / sqrt(n)
        

        copertura <- ifelse(muZero > limiteInf & muZero < limiteSup, 1, 0)
        coperturaEmpirica[r] <- copertura


        risultati <- rbind(risultati, data.frame(n = n, limiteInf = limiteInf, limiteSup = limiteSup, esperimento = r, copertura = copertura))
    }

    
    numCopertura <- sum(coperturaEmpirica)
    coperturaEmpiricaMedia <- mean(coperturaEmpirica)
    message("Per n = ", n, ", l'intervallo fiduciario contiene il valore atteso della popolazione ", numCopertura, " volte su ", numeroRepliche, 
            ", il che corrisponde a una copertura empirica di ", round(coperturaEmpiricaMedia * 100, 2), "%.")

    # Calcolo p-value
    zc <- abs(coperturaEmpiricaMedia - coperturaNominale)
    zc <- zc / sqrt(coperturaNominale * (1 - coperturaNominale) / numeroRepliche)
    p_value <- round(2 * pnorm(zc, lower.tail = FALSE), 4)
    
    message("Per n = ", n, ", il p-value è ", p_value, ".")
}

```

Per completezza vado a testare i miei risultati in presenza di un seed diverso

```{r}
set.seed(1234)

for (n in c(3, 5, 7, 30, 50)) {
    coperturaEmpirica <- rep(0, numeroRepliche)

    for (r in 1:numeroRepliche) {
        campione <- rnorm(n, mean = muZero, sd = sigmaZero)
        media <- mean(campione)
        limiteInf <- media - pctZ * sigmaZero / sqrt(n)
        limiteSup <- media + pctZ * sigmaZero / sqrt(n)
        

        copertura <- ifelse(muZero > limiteInf & muZero < limiteSup, 1, 0)
        coperturaEmpirica[r] <- copertura


        risultati <- rbind(risultati, data.frame(n = n, limiteInf = limiteInf, limiteSup = limiteSup, esperimento = r, copertura = copertura))
    }

    
    numCopertura <- sum(coperturaEmpirica)
    coperturaEmpiricaMedia <- mean(coperturaEmpirica)
    message("Per n = ", n, ", l'intervallo fiduciario contiene il valore atteso della popolazione ", numCopertura, " volte su ", numeroRepliche, 
            ", il che corrisponde a una copertura empirica di ", round(coperturaEmpiricaMedia * 100, 2), "%.")

    # Calcolo p-value
    zc <- abs(coperturaEmpiricaMedia - coperturaNominale)
    zc <- zc / sqrt(coperturaNominale * (1 - coperturaNominale) / numeroRepliche)
    p_value <- round(2 * pnorm(zc, lower.tail = FALSE), 4)
    
    message("Per n = ", n, ", il p-value è ", p_value, ".")
}
```


```{r}
ggplot(risultati, aes(x = esperimento)) +
    geom_segment(aes(xend = esperimento, y = limiteInf, yend = limiteSup, color = factor(copertura)), size = 1) +
    geom_point(aes(y = limiteInf, color = factor(copertura)), size = 2) +
    geom_point(aes(y = limiteSup, color = factor(copertura)), size = 2) +
    facet_wrap(~ n, scales = "free_y", ncol = 1) +  # Creazione di un pannello per ogni n
    labs(title = "Intervalli Fiduciali per Valori Attesi di una Gaussiana",
         x = "Esperimenti",
         y = "Intervallo Fiduciale",
         color = "Copertura") +
    scale_color_manual(values = c("1" = "gray25", "0" = "red"), labels = c("Copertura", "Non Copertura")) +
    theme_minimal() +
    theme(legend.position = "bottom")
```

## Interpretazione dei risultati

Riguardo la copertura empirica si nota come da $n = 5$ la copertura tende ad oscillare intorno al valore soglia del $90\%$. Embelmatico il caso di $n = 30$ per cui la copertura essendo esattamente al $90\%$ porta ad avere anche un pvalue pari a 1.

In proposito proprio del pvalue si nota che per ogni numerosità, le deviazioni dalla copertura nominale, dato $H_0=90\%$, non siano statisticamente significative. Per $n=5$ abbiamo l'unico pvalue basso ma comunque accettabile. 

Andando a cambiare seed si nota come le coperture cambino. In particolare per $n=30$ si ha la copertura più alta pari al $95\%$, risultato che si riflette anche nel pvalue basso, che sta ad indicare differenze significative nella copertura. 

# Esercizio 2

Assumendo che la varianza della popolazione sia non nota, ripetere l’esercizio (1).

Visto che la varianza è non nota utilizzo la distribuzione t di Student invece della normale

```{r}
set.seed(20191025)

alfaNominale_t <- 0.10
coperturaNominale_t <- 1 - alfaNominale
n_values_t <- c(3, 5, 7, 30, 50)  # dimensioni campionarie
numeroRepliche_t <- 200
results_t <- list()  # lista per memorizzare i risultati

# Ciclo per le diverse dimensioni campionarie
for (n in n_values_t) {
  coperturaEmpirica_t <- rep(0, numeroRepliche_t)
  limiteInf_t <- rep(0, numeroRepliche_t)
  limiteSup_t <- rep(0, numeroRepliche_t)

  for (r in 1:numeroRepliche_t) {
    campione_t <- rnorm(n, mean = 0, sd = 1)
    media_t <- mean(campione_t)
    s_t <- sd(campione_t)  
    df_t <- n - 1
    pctT <- qt(1 - alfaNominale_t / 2, df_t)  

    limiteInf_t[r] <- media_t - pctT * s_t / sqrt(n)
    limiteSup_t[r] <- media_t + pctT * s_t / sqrt(n)

    if (0 > limiteInf_t[r] & 0 < limiteSup_t[r]) {
      coperturaEmpirica_t[r] <- 1
    }
  }
  
    results_t <- rbind(results_t, data.frame(
    n = n,
    esperimento = 1:numeroRepliche_t,
    limiteInf = limiteInf_t,
    limiteSup = limiteSup_t,
    copertura = coperturaEmpirica_t
  ))

  copertura_empirica_media_t <- mean(coperturaEmpirica_t)
  p_value_t <- abs(copertura_empirica_media_t - coperturaNominale_t) / 
             sqrt(coperturaNominale_t * (1 - coperturaNominale_t) / numeroRepliche_t)
  p_value_t <- round(2 * pnorm(p_value_t, lower.tail = FALSE), 4)

  message("Per n = ", n, ", l'intervallo fiduciario contiene il valore atteso della popolazione ", 
          sum(coperturaEmpirica_t), " volte su ", numeroRepliche_t, ".")
  message("Copertura empirica: ", round(copertura_empirica_media_t * 100, 2), "%.")
  message("Il p-value è ", p_value_t, ".\n")
}
```

```{r}
ggplot(results_t, aes(x = esperimento)) +
  geom_segment(aes(xend = esperimento, y = limiteInf, yend = limiteSup, color = factor(copertura)), size = 1) +
  geom_point(aes(y = limiteInf, color = factor(copertura)), size = 2) +
  geom_point(aes(y = limiteSup, color = factor(copertura)), size = 2) +
  facet_wrap(~ n, scales = "free_y", ncol = 1) +  # Creazione di un pannello per ogni n
  labs(title = "Intervalli Fiduciali per Valori Attesi di una Gaussiana",
       x = "Esperimenti",
       y = "Intervallo Fiduciale",
       color = "Copertura") +
  scale_color_manual(values = c("1" = "gray25", "0" = "red"), labels = c("Copertura", "Non Copertura")) +
  theme_minimal() +
  theme(legend.position = "bottom")
```


## Interpretazione dei risultati

In questo caso con la varianza ignota la copertura empirica si comporta in modo controintuitivo, essendo superiore al $90\%$ per numerosità campionarie piccole (5, 7, 30) o addirittura pari al $100\%$ per $n = 3$ e inferiore di molto per $n = 50$, cosa che si riflette nei pvalue in cui quello per 50 è molto basso (inferiore al $10\%$).
 
 
# Esercizio 3
 
Considerando un popolazione di Cauchy, ripetere l’esercizio (2).
 
```{r}
set.seed(20191025)

alfaNominale_c <- 0.10
coperturaNominale_c <- 1 - alfaNominale_t
n_values_c <- c(3, 5, 7, 30, 50)  # dimensioni campionarie
numeroRepliche_c <- 200
results_c <- data.frame()  # dataframe per memorizzare i risultati

# Ciclo per le diverse dimensioni campionarie
for (n in n_values_c) {
  coperturaEmpirica_c <- rep(0, numeroRepliche_c)
  limiteInf_c <- rep(0, numeroRepliche_c)
  limiteSup_c <- rep(0, numeroRepliche_c)

  for (r in 1:numeroRepliche_c) {
    campione_c <- rcauchy(n)  # Genera un campione da una distribuzione di Cauchy
    mediana_c <- median(campione_c)
    q1_c <- quantile(campione_c, 0.05)  
    q2_c <- quantile(campione_c, 0.95)  

    limiteInf_c[r] <- mediana_c - (q2_c - q1_c) / 2
    limiteSup_c[r] <- mediana_c + (q2_c - q1_c) / 2

    if (0 > limiteInf_c[r] & 0 < limiteSup_c[r]) {
      coperturaEmpirica_c[r] <- 1
    }
  }

  results_c <- rbind(results_c, data.frame(
    n = n,
    esperimento_c = 1:numeroRepliche_c,
    limiteInf_c = limiteInf_c,
    limiteSup_c = limiteSup_c,
    copertura_c = coperturaEmpirica_c
  ))

  copertura_empirica_media_c <- mean(coperturaEmpirica_c)
  p_value_c <- abs(copertura_empirica_media_c - coperturaNominale_c) / 
             sqrt(coperturaNominale_c * (1 - coperturaNominale_c) / numeroRepliche_c)
  p_value_c <- round(2 * pnorm(p_value_c, lower.tail = FALSE), 4)

  message("Per n = ", n, ", l'intervallo fiduciano contiene il valore atteso della popolazione ", 
          sum(coperturaEmpirica_c), " volte su ", numeroRepliche_c, ".")
  message("Copertura empirica: ", round(copertura_empirica_media_c * 100, 2), "%.")
  message("Il p-value è ", p_value_c, ".\n")
}

```
 
```{r}

ggplot(results_c, aes(x = esperimento_c)) +
  geom_segment(aes(xend = esperimento_c, y = limiteInf_c, yend = limiteSup_c, color = factor(copertura_c)), size = 1) +
  geom_point(aes(y = limiteInf_c, color = factor(copertura_c)), size = 2) +
  geom_point(aes(y = limiteSup_c, color = factor(copertura_c)), size = 2) +
  facet_wrap(~ n, scales = "free_y", ncol = 1) +  # Creazione di un pannello per ogni n
  labs(title = "Intervalli Fiduciali per Valori Attesi di una Distribuzione di Cauchy",
       x = "Esperimenti",
       y = "Intervallo Fiduciale",
       color = "Copertura") +
  scale_color_manual(values = c("1" = "gray25", "0" = "red"), labels = c("Copertura", "Non Copertura")) +
  theme_minimal() +
  theme(legend.position = "bottom")

```
 
## Interpretazione dei risultati
 
 In questo caso, lavorando con una popolazione di Cauchy che ha delle proprietà particolari avendo sia valore atteso che varianza indefinite e con code pesanti, si osserva come per numerosità campionaria pari a 3 l'intervallo fiduciario non è molto affidabile. Aumentando la numerosità però l'intervallo tende ad avere una copertura molto alta fino ad arrivare al $100\%$ per $n = 30\ e\ 50$.
 

# Algoritmo di Marsaglia

Siano $U_1$ e $U_2$ due variabili casuali indipendenti uniformi su supporto $\left[-1; 1\right]$

La variabile $U^{2}$ è anch'essa uniformemente distribuita tra $-1\ e\ 1$ poichè somma di $U_{1}^{2}\ e\ U_{2}^{2}$.

L'idea è quella di usare **R** e $\Omega$ per ottenere coordinate normalmente distribuite. <br>**R**$=\sqrt{U_{1}^{2}+U_{2}^{2}}$<br>$\Omega = \tan^{-1}\left(\dfrac{U_{2}}{U_{1}}\right)$<br>**R** rappresenta il raggio del piano polare.

Per arrivare alla distribuzione normale si calcolano X e Y in questo modo:<br>$X = R\cos(\Omega)$<br>$Y = R\sin(\Omega)$

Si va a definire **R** come $\sqrt{-2\ln(U_{1})}$.<br>$U_{1}$ è una variabile casuale uniforme. Si va a trasformarla in **R** attraverso il logaritmo naturale e la funzione esponenziale.<br>Se $U_{1}$ segue una distribuzione uniforme allora $-\ln(U_{1}) \sim Exp(\lambda = 1)$
**X** e **Y** quindi vengono definiti come<br>$X=\sqrt{-2\ln(U^{2})}\cdot\cos(\Omega) =\sqrt{-2\ln(U^{2})}\cdot U_{1}$<br>$Y=\sqrt{-2\ln(U^{2})}\cdot\sin(\Omega) =\sqrt{-2\ln(U^{2})}\cdot U_{2}$

Sia **X** che **Y** seguono una distribuzione normale

## Dimostrazione
 Sia **U** una v.c. unifromemente distribuita in $(0, 1)$. La densità di probabilità $f_{U}(u) = \begin{cases} 1\ &se\ 0<u<1\\ 0\ &altrimenti \end{cases}$
 
 Consideriamo $V = -\ln(U)$. Determiniamo la distribuzione di **V**<br>$F_{V}(v) = \mathbb{P}(V\le v) = \mathbb{P}(-\ln(U)\le v) = \mathbb{P}(U\ge e^{-v})$<br>Visto che **U** è uniformemente distribuita su $(0, 1)$ si ha che:<br>$\mathbb{P}(U\ge e^{-v}) = 1- \mathbb{P}(U<e^{-v}) = 1-e^{-v}$<br>Da cui si ha che:<br>$F_{V}(v) = \begin{cases}0\ &se\ v<0\\ 1-e^{-v}\ &se\ v\ge 0 \end{cases}$<br>$f_{V}(v) = \dfrac{d}{dv}F_{V}(v) = \begin{cases} 0\ &se\ v<0\\ e^{-v}\ &se\ v\ge 0 \end{cases}$<br>Quindi **V** segue una distribuzione esponenziale con parametro $\lambda = 1$.
 
Tornando all'algoritmo di Marsaglia abbiamo che $R^{2} = -2\ln(U^{2})$. La variabile $-2\ln(U^{2})$ è una variabile esponenziale di parametro $\lambda = 2$ perche moltiplicato per due. $R^{2}$ invece segue una distribuzoine $\chi^{2}$ con 2 gradi di libertà, che p equivalente ad una distribuzione esponenziale. La radice quadrata di $R^{2}$ quindi rappresenta una distribuzione normale.
